【裁判字號】    99,交聲,229
【裁判日期】    990628
【裁判案由】    違反道路交通管理處罰條例聲明異議
【裁判全文】
臺灣新竹地方法院交通事件裁定         99年度交聲字第229號
原處分機關  交通部公路總局新竹區監理所
異  議  人
即受處分人  甲○○
上列異議人因違反道路交通管理處罰條例案件，對於交通部公路
總局新竹區監理所民國99年4月6日所為之竹監自字第裁50-E0000
0000號裁決處分，聲明異議，本院裁定如下：
    主  文
原處分撤銷。
甲○○汽車駕駛人，駕駛汽車經測試檢定酒精濃度超過規定標準
，壹年內不得考領小型車普通駕駛執照，並施以道路交通安全講
習。
    理  由
一、按汽車駕駛人飲用酒類或其他類似物後其吐氣所含酒精濃度
    超過每公升0.25毫克或血液中酒精濃度超過0.05 %以上，不
    得駕車；又汽車駕駛人，駕駛汽車經測試檢定有酒精濃度超
    過規定標準之情形者，處新臺幣（下同）15,000元以上60,0
    00元以下罰鍰，並當場移置保管該汽車及吊扣其駕駛執照 1
    年，並應接受道路交通安全講習，道路交通安全規則第 114
    條第2款、道路交通管理處罰條例第35條第1項第1 款、第24
    條第1項第2款分別定有明文。次按汽車駕駛人違反本條例規
    定，應受吊扣駕駛執照處分，於汽車駕駛人係無駕駛執照駕
    車者，在所規定最長吊扣期間內，不得考領駕駛執照，道路
    交通管理處罰條例第67條第6項亦有明文。
二、原處分意旨略以：異議人甲○○駕駛車牌號碼 HV-0922號自
    用小客車，於民國98年2月3日23時29分許在新竹縣湖口鄉○
    ○路與榮光路口處，因酒後駕車，酒精濃度測試值達每公升
    0.84毫克，為原舉發單位即新竹縣政府警察局新埔分局照門
    派出所警員填掣竹縣警交字第 E00000000號舉發違反道路交
    通管理事件通知單（下稱舉發通知單）予以舉發，嗣原處分
    機關依道路交通管理處罰條例第35條第1項第1款、第24條第
    1項第2款（原處分漏載）等規定，於99年4月6日以竹監自字
    第裁50-E00000000號違反道路交通管理事件裁決書（下稱裁
    決書）裁處異議人罰鍰49,500元，吊銷駕駛執照，1 年內禁
    止考領駕駛執照（異議人無駕駛執照），並施以道安講習。
三、聲明異議意旨略以：異議人於上開時地酒後駕車，前經臺灣
    新竹地方法院檢察署為緩起訴處分，緩起訴期間為 1年，令
    異議人應向指定之公益團體、地方自治團體或社區提供70小
    時之義務勞務，而異議人已在桃園縣楊梅鎮○○道路 705號
    之脊髓損傷中心提供70小時的義務勞務，已受法律的制裁，
    故對於原處分機關於99年4月6日之裁決不服，請求撤銷原處
    分等語。
四、經查：
(一)、異議人於上開時地酒後駕車，經警測得其呼氣酒精濃度超過
    標準值，因予舉發「酒後駕車經酒測器呼氣酒測值為0.84mg
    /L」之違規，惟異議人涉犯刑法第185條之3公共危險罪，業
    經臺灣新竹地方法院檢察署檢察官於98年 2月10日以98年度
    速偵字第406號為緩起訴處分，緩起訴期間為1年，令異議人
    應於緩起訴處分確定後，自收受臺灣新竹地方法院檢察署執
    行通知之翌日起 8個月內，向指定之公益團體、地方自治團
    體或社區提供70小時之義務勞務，嗣依職權送請再議，亦經
    臺灣高等法院檢察署檢察長以98年度上職議字第2292號處分
    書駁回在案，緩起訴期間為98年2月25日起至99年2月24日止
    ，異議人已於98年8月至同年9月間，在財團法人桃園縣私立
    脊髓損傷潛能發展中心提供義務勞務70小時等情，業據異議
    人於異議狀內記載明確，並有舉發通知單影本、裁決書、臺
    灣新竹地方法院檢察署98年度速偵字第 406號緩起訴處分書
    、臺灣高等法院檢察署98年度上職議字第2292號處分書、臺
    灣新竹地方法院檢察署刑案系統觀護終結原因表、臺灣桃園
    地方法院檢察署義務勞務工作日誌、刑案系統觀護終結原因
    表各 1份在卷可稽。是以，異議人於上開時地酒後超過規定
    標準駕駛動力交通工具為警查獲，並受緩起訴處分確定，且
    已依緩起訴處分向財團法人桃園縣私立脊髓損傷潛能發展中
    心提供義務勞務70小時等事實，均堪認定。
(二)、按94年2月5日公布，於95年2月5日施行之行政罰法第26條規
    定：「一行為同時觸犯刑事法律及違反行政法上義務規定者
    ，依刑事法律處罰之。但其行為應處以其他種類行政罰或得
    沒入之物而未經法院宣告沒收者，亦得裁處之。前項行為如
    經不起訴處分或為無罪、免訴、不受理、不付審理之裁判確
    定者，得依違反行政法上義務規定裁處之」。又其他種類行
    政罰，係指違反行政法上之義務應受「裁罰性」之「不利處
    分」，依行政罰法第2 條規定，包括限制或禁止行為之吊扣
    證照處分及警告性之講習處分在內。究其立法目的，一行為
    同時觸犯刑事法律及違反行政法上義務規定時，由於刑罰與
    行政罰同屬對不法行為之制裁，而刑罰之懲罰作用較強，故
    依刑事法律處罰，即足資警惕時，實無一事二罰再處行政罰
    之必要；且刑事法律處罰，由法院依法定程序為之，較符合
    正當法律秩序，應予優先適用，但罰鍰以外之沒入或其他種
    類行政罰，因兼具維護公共秩序之作用，為達行政目的，行
    政機關仍得併予裁處。
(三)、復按緩起訴期間內，有下列情形之一者，檢察官得依職權或
    依告訴人之聲請撤銷原處分，繼續偵查或起訴：於期間內
    故意更犯有期徒刑以上刑之罪，經檢察官提起公訴者。緩
    起訴前，因故意犯他罪，而在緩起訴期間內受有期徒刑以上
    刑之宣告者。違背第253條之2第1 項各款之應遵守或履行
    事項者，刑事訴訟法第253條之3第1 項定有明文。準此可認
    ，經檢察官為「緩起訴」處分者，於「緩起訴」之猶豫期間
    內，最終是否會被檢察官提起公訴，猶懸而未定，亦即「緩
    起訴」處分於猶豫期間內尚未具有實質之確定力，檢察官於
    緩起訴期間內，可對被告為繼續觀察，如被告顯無反省警惕
    之情或根本欠缺反省警惕之能力，檢察官仍得依職權或依告
    訴人之聲請，將被告「緩起訴」處分撤銷，固見緩起訴處分
    顯與不起訴處分之性質不同，而行政罰法第26條明定「一行
    為不二罰」之原則，且應受行政罰之行為如經「不起訴處分
    或為無罪、免訴、不受理、不付審理」之裁判確定者，始得
    依違反行政法上義務規定裁處之，並未包括「緩起訴」處分
    在內。但「緩起訴」處分之最終使被告免於刑事訴追之效果
    與「不起訴」處分之效果相同，是以行政罰法第26條第2 項
    是否不包括緩起訴處分情形，仍非無疑，且觀諸被告須待緩
    起訴處分實質確定時，最終始能確定免於受刑事訴追，亦即
    在緩起訴期間內即猶豫期間期滿前，該緩起訴處分仍有被撤
    銷之可能，此時原處分機關若依法為行政裁決，將使受處分
    人有同時遭受行政處罰及刑事訴追之危險，顯與行政罰法第
    26條規定之立法意旨相違背。況檢察官為緩起訴處分時，依
    刑事訴訟法第253條之2第1 項規定對被告所為之指示及課予
    負擔，具有實質刑罰之效果，對被告具有財產減少及自由受
    限之影響，性質上可謂刑事處分，而緩起訴制度雖以特別預
    防為優先考量，但在具體個案決定上，實則已達到一般預防
    的作用及報應理念，基於一行為不二罰原則，受處分人既已
    就其行為受到刑事處分，自不應因同一行為再受到國家的處
    罰（臺灣高等法院暨所屬法院96年法律座談會刑事類提案第
    36號研討結果參照）。
(四)、查本件異議人酒後超過規定標準而駕駛動力交通工具之行為
    ，同時涉犯道路交通管理處罰條例第35條第1項第1款規定及
    刑法第185條之3之公共危險罪，其中刑事部分，業經臺灣新
    竹地方法院檢察署檢察官緩起訴處分確定，異議人並已依檢
    察官指示向財團法人桃園縣私立脊髓損傷潛能發展中心提供
    義務勞務70小時等情，已如前述。核異議人依檢察官命令向
    指定之公益團體、地方自治團體或社區提供70小時之義務勞
    務，此雖非刑法所定刑罰之種類，惟已對異議人名譽、心理
    產生相當制約並影響其自由等權益，亦應可實質該當行政罰
    法第26條第 1項所規定之「依刑事法律處罰」之處罰（臺灣
    高等法院97年度交抗字第35號裁定意旨參照）。準此，原處
    分機關自不得再依道路交通管理處罰條例第35條第1項第1款
    規定逕予裁處異議人罰鍰之處分，是原處分機關於99年4月6
    日裁處異議人罰鍰49,500元，即與行政罰法第26條第 1項前
    段、第2項規定有違，難謂適法。
(五)、再者，本件異議人違規時既係駕駛自用小客車，其依法所受
    之處分應為限制其駕駛自用小客車之權利，而應吊扣其小型
    車普通駕駛執照，始符修正後道路交通管理處罰條例第68條
    規定之意旨，然異議人違規當時其小型車普通駕駛執照業經
    吊銷，其並未持有合法之小型車普通駕駛執照，此有卷附異
    議人汽車、機車駕照基本資料及本院電話紀錄表各1 份在卷
    可憑，且業據原處分機關於移送書意見欄上載明；而在異議
    人未持有合法之小型車普通駕駛執照之情況下，並無小型車
    普通駕駛執照可供吊扣，顯然無法再裁處「吊銷駕駛執照」
    之處分，此參道路交通管理處罰條例第67條第 6項規定違規
    酒後駕車但屬無照駕駛之情況下，則將「吊扣」之處罰規定
    轉換為「禁止在最長吊扣期間內考領駕照」之處罰，即見其
    明。另原處分裁處異議人 1年內禁止考領駕駛執照部分，亦
    有違上揭修正後道路交通管理處罰條例第68條規定之意旨。
    故原處分機關既已明知異議人並未持有小型車普通駕駛執照
    ，即應依道路交通管理處罰條例第67條第 6項規定，轉為裁
    罰異議人在所規定最長吊扣期間內（依同條例第35條第 1項
    第1款規定，吊扣駕照最長期間為1年），不得考領小型車普
    通駕駛執照。從而，原處分機關裁罰逕予吊銷異議人之駕駛
    執照，1 年內禁止考領駕駛執照，即與法理相違，要難謂妥
    適（臺灣高等法院98年度交抗字第1433號、第2267號裁定意
    旨參照）。
(六)、至異議人違規酒後駕駛自用小客車，復又屬無照駕駛（無合
    法之小型車普通駕駛執照而駕駛小型普通車），其除應成立
    首揭道路交通管理處罰條例第35條第1項第1款之違規外，復
    構成同條例關於無照駕駛之交通違規（同條例第21條第 1項
    第 4款），本均應處罰。惟按一行為違反數個行政法上義務
    規定而應處罰鍰者，依法定罰鍰額最高之規定裁處，行政罰
    法第24條第 1項前段定有明文。是異議人既係以一駕車行為
    ，同時觸犯上述二項交通違規，依法自應從一重處罰之；而
    首揭道路交通管理處罰條例第35條第1項所定之罰鍰額為15,
    000 元以上60,000元以下，異議人另所違反之同條例第21條
    第1項第4款規定之罰鍰額至多則僅係12,000元，自應從一重
    依該條例第35條第1項第1款處罰即可。另原處分裁處異議人
    施以道安講習部分，揆諸前揭說明，既屬達成遏止酒後駕車
    之不法行為，維護道路交通用路權人之安全法益等行政目的
    所必要之不利處分，縱異議人因同一酒後駕車行為涉犯公共
    危險罪嫌而另受檢察官發動刑事訴追，依行政罰法第26條第
    1 項但書之規定，仍得裁處之，不受同條項前段「一事不二
    罰」原則之拘束。
五、綜上所述，本件異議人確有無駕駛執照駕駛汽車經測試檢定
    酒精濃度超過規定標準之違規行為，然異議人之同一違規行
    為既經檢察官為緩起訴處分確定，且異議人亦已履行緩起訴
    處分之條件，已接受相當於刑法之處罰，依前揭說明，原處
    分機關仍裁處異議人罰鍰49,500元部分，及在異議人未持有
    合法之小型車普通駕駛執照而無從處以吊扣處分之情況下，
    仍為吊銷異議人駕駛執照及 1年內禁止考領駕駛執照之裁決
    ，於法自有未合，自應由本院撤銷原處分機關之裁處，並就
    異議人 1年內禁止考領小型車普通駕駛執照及接受道路交通
    安全講習部分，依道路交通管理處罰條例第35條第1項第1款
    、第24條第1項第2款、第67條第 6項之規定，另行裁處如主
    文第2項所示，以資適法。
六、應依道路交通案件處理辦法第20條前段，裁定如主文。
中    華    民    國    99    年    6     月    28    日
                  交通法庭法  官        楊數盈
以上正本證明與原本無異。
如不服本裁定，應於裁定送達後5 日內向本院提出抗告狀。
中    華    民    國    99    年    6     月    28    日
                          書記官        陳麗麗

司法院資訊處製作；財團法人民間司法改革基金會備份。
